【裁判字號】    90,台上,5246
【裁判日期】    900823
【裁判案由】    毀損等罪
【裁判全文】
最高法院刑事判決                                九十年度台上字第五二四六號
    上   訴   人  甲○生
    代   理   人  郭琇瑩
                  劉紹猷律師
    上   訴   人  甲  ○
    代   理   人  陳景昭
                  劉紹猷律師
    上訴人即被告  楊福壽
                  徐俊平
右上訴人等因甲○生自訴被告等毀損等罪案件，不服台灣高等法院中華民國八十七年
七月八日第二審判決（八十六年度上易字第七二五八號，自訴案號：台灣新竹地方法
院八十五年度自字第一六七號），提起上訴，本院判決如左：
    主  文
原判決撤銷，發回台灣高等法院。
    理  由
本判決分兩部分說明之：
一、自訴人甲○生部分
本件原判決認定(一)、上訴人即被告楊福壽、徐俊平二人為覓地建屋，於民國八十四年
六月二十四日，共同集資購得登記為甲○榮、陳潘教、上訴人甲○生、原審自訴人甲
○發等人共有坐落苗栗縣苑裡鎮○○段第三九四號土地及地上甲○生等四人共有門牌
號碼苑裡鎮客庄里十鄰一三一號房屋（建號十三號）之甲○榮所有持分，並於同年八
月二十八日，由甲○榮將房屋持分四分之一，移轉登記為楊福壽、劉彩霞持分各八分
之一，迨於翌年四、五月間，楊福壽、徐俊平著手整地建屋事宜，竟未徵得上開房屋
共有人甲○生、甲○發之同意，基於共同犯意之聯絡，擅自僱用不知情之張鴻江將甲
○發、甲○生所分管之共有房屋拆除毀壞，致喪失其全部效用，足生損害於甲○生、
甲○發等情。因而撤銷第一審判決，依想像競合犯關係，改判論處上訴人楊福壽、徐
俊平共同毀壞他人建築物罪刑。(二)、自訴意旨略稱，被告楊福壽、徐俊平於拆毀前述
共有房屋後，又擅自向地政機關申請辦理滅失登記完畢，因認被告等涉有刑法偽造文
書罪嫌等情。惟經審理結果，認為不能證明被告等犯罪，乃維持第一審諭知被告等無
罪之判決，駁回自訴人甲○生等在第二審之上訴。
惟查：(一)、除刑事訴訟法有特別規定外，已受請求之事項未予判決，或未受請求之事
項予以判決者，其判決當然違背法令，同法第三百七十九條第十二款定有明文。所謂
已受請求之事項未予判決者，係指法院對於起訴、自訴或上訴部分，本屬應行裁判之
部分，而遺漏未為任何裁判者而言。申言之，法院審判之範圍應與起訴、自訴或上訴
之範圍一致，始稱適法。本件自訴人甲○生等人自訴被告楊福壽、徐俊平先向共有人
之一之甲○榮購得土地及系爭房屋共有權，曾向甲○生及其他共有人請求同意拆除房
屋整地改建，為甲○生拒絕，即將甲○生所共有房屋拆除毀壞，毀損陳景昭所有屋內
之家具，並偽造登記聲請書向地政機關聲請登記，構成刑法第三百五十四條、三百五
十三條、二百十條、二百十四條之毀壞建築物、偽造私文書、使公務員登載不實等罪
（見第一審卷第二頁、第一七三頁）。本件原判決僅就被告毀壞建築物及使公務員登
載不實部分為判決，對於自訴人甲○生自訴被告等偽造私文書之事實，不但未加調查
，亦未為審認論斷，其於審判之義務，自有所未盡而於法有違。(二)、實質上或裁判上
一罪之案件，刑罰權祇有一個，在訴訟上不得分割為數個訴訟客體。故其犯罪事實之
一部為有罪之判決，而就構成一罪之其他部分，認為犯罪不能證明或欠缺追訴條件者
，僅於判決理由內說明即可，不另於主文為無罪或不受理判決之諭知。本件甲○生自
訴被告楊福壽等涉犯刑法第三百五十四條、三百五十三條、二百十條、二百十四條等
罪，並主張被告等所犯毀壞建築物罪與偽造私文書、使公務員登載不實罪間有方法結
果關係，應依同法第五十五條從一重處斷。自甲○生之論告狀所載犯罪事實觀察，被
告所犯毀壞建築物罪與偽造私文書、使公務員登載不實罪間，有方法結果之牽連關係
，屬審判上不可分割之訴訟客體，法院本應全部加以論究而以一判決終結之。第一審
就不可分割裁判上一罪之使公務員登載不實部分另為無罪之諭知，本有適用法則不當
之違法，原判決未予糾正，竟予以維持，亦非適法。(三)、依刑事訴訟法第三百六十四
條準用同法第二百八十七條規定，第二審審判長命上訴人陳述上訴要旨後，應就被訴
事實訊問被告。此項規定，旨在使被告得以適時的辯明其犯罪嫌疑，而充分行使防禦
權；故訊問被告，應就被訴事實逐一予以訊問，不得以朗讀或提示起訴書或第一審判
決書代之，藉以維護程序正義。稽之原審審判筆錄，審判長命上訴人陳述上訴要旨後
，僅訊問被告：「對原審自訴意旨有何意見？（朗讀並告以要旨）」一語，即繼之為
證據調查並命辯論，而未就被訴事實逐一予以訊問，其所踐行之訴訟程序，難謂於法
無違。以上或為上訴意旨所指摘，或為本院得依職權調查之事項，應認原判決有發回
更審之原因。
二、自訴人甲○部分
按上訴有無違背法律上之程式、上訴是否不應准許及上訴權已否喪失，為第二審法院
應依職權調查之事項，如上訴有不合法之情形而逕為實體上之審判者，其判決當然違
背法令。查本件上訴人甲○曾分別於八十五年十一月七日、八十六年四月二十二日、
八十六年七月二十五日向第一審提出陳述狀、聲請調查證據狀、論告狀（見第一審卷
第五十二頁至五十五頁、第一○八頁至一一一頁、第一七二頁至一七四頁）。第一審
並未調查，亦未就該部分為判決，甲○雖於八十六年九月一日聲請第一審補充判決（
見第一審卷第二一一頁），然第一審未對甲○為判決，其聲請上訴自不應准許，原判
決未依此理由駁回其上訴，竟從實體上審酌認甲○非自訴人，致上訴人仍以其係自訴
人指摘原判決此部分違背法令，非無理由，應認該部分，亦有撤銷發回更審之原因。
據上論結，應依刑事訴訟法第三百九十七條、第四百零一條，判決如主文。
中      華      民      國     九十     年      八      月    二十三    日
                              最高法院刑事第十庭
                                  審判長法官  陳  炳  煌
                                        法官  韓  金  秀
                                        法官  吳  信  銘
                                        法官  徐  文  亮
                                        法官  蕭  仰  歸
      右正本證明與原本無異
                                              書  記  官
中      華      民      國     九十     年      八      月     三十     日


司法院資訊處製作；財團法人民間司法改革基金會備份。
